【裁判字號】    98,訴,346
【裁判日期】    990105
【裁判案由】    返還拍賣物
【裁判全文】
臺灣雲林地方法院民事判決               98年度訴字第346號
原      告  乙○○
被      告  甲○○
訴訟代理人  張智學  律師
上列當事人間請求返還拍賣物事件，本院於民國98年12月8 日言
詞辯論終結，判決如下：
    主      文
被告應將坐落雲林縣口湖鄉○○段三二五之十一地號如附圖編號
Ａ所示面積七千零一十二平方公尺土地返還原告。
訴訟費用新臺幣貳萬貳仟佰捌拾肆元由被告負擔。
    事實及理由
一、原告起訴主張：訴外人何林千枝所有坐落雲林縣口湖鄉○○
    段325 －11地號，地目田，面積23,932平方公尺土地（下稱
    系爭土地）為伊拍定取得，詎系爭土地如附圖編號Ａ所示區
    域範圍為被告占用，為此爰依民法第767 條第1 項規定提起
    本訴。聲明：求為判決如主文所示。
二、被告則辯以：系爭土地如附圖編號Ａ所示區域範圍，係伊以
    所有坐落同段325 －13地號土地，與訴外人何水芳交換使用
    ，作為經營塭之用，伊在其上營建房屋，設置地下排水道，
    互換使用時間迄今約有30餘，上揭事實俱為原告承買時所預
    見，是伊使用系爭土地自有合法權源，原告請求伊交還系爭
    土地如附圖編號Ａ所示區域範圍，要無理由云云；聲明：駁
    回原告之訴。
三、兩造不爭執之事實：
  (一)系爭土地為原告於民國97年8 月8 日向本院民事執行處投標
    拍定取得，有原告提出之本院民事執行處97年8 月18日雲院
    隆96執辛字第24378 號不動產權利移轉證書影本及系爭土地
    登記第一類謄本（見卷內第26、29頁）各1 份可憑。
  (二)系爭土地如附圖編號Ａ所示區域範圍現闢為魚塭使用中，業
    經本院於98年10月7 日會同兩造及雲林縣北港地政事務所（
    下稱北港地政）人員至現場實施勘驗屬實，製有勘驗筆錄、
    現場草圖及及原告提出之現場照片3 幀（見卷內第35－37頁
    、第44頁下方及背頁）可憑，並有北港地政人員所繪製收件
    日期文號為98年9 月15日丈字2255號土地複丈成果圖（見卷
    內第47－48頁）可參，茲援引為附圖。
四、得心證之理由：
    本案爭執點在於：被告占用系爭土地如附圖編號Ａ所示區域
    範圍，有無民法第425 條買賣不破租賃規定之適用？茲析述
    如下：
  (一)按所有人對於無權占有或侵奪其所有物者，得請求返還之，
    民法地767 條第1 項前段定有明文。而當事人主張有利於己
    之事實者，就其事實有舉證之責任，則為民事訴訟法第277
    條所明定。是以無權占有為原因，請求返還所有物之訴，被
    告對原告就其物有所有權存在之事實無爭執，而僅以非無權
    占有為抗辯者，原告於被告無權占有之事實，無舉證責任，
    被告應就其取得占有係有正當權源之事實證明之，如不能證
    明，則應認原告之請求為有理由（最高法院92年度台上字第
    312 號判決意旨參照）。
  (二)被告辯稱：系爭土地如附圖編號Ａ所示區域範圍，係伊在約
    30多年前以同段325 －13地號土地與訴外人「何水芳」交換
    使用，其性質應屬互為租賃關係，且該互換使用契約成立於
    民法第425 條修正施行前，雖未經公證，仍有該條買賣不破
    租賃規定之適用，是伊使用系爭土地自有合法權源云云；並
    引最高法院75年度第5 次民事庭會議決議(一)內容為其論據。
    但為原告所否認。經查：
    1.系爭土地在為原告拍定取得前，本為訴外人「何林千枝」
      所有乙節，有原告提出並為被告不爭執之系爭土地登記第
      二類謄本1 份可考（見卷內笫27頁）。是系爭土地既非何
      水芳所有，則何水芳如何以系爭土地與被告所有同段325
      －13地號土地成立互換使用契約？詎被告竟以前揭情詞為
      辯，並比附援引最高法院民事庭會議前揭決議內容為其論
      據，自有未洽。
    2.其次，系爭土地前為本院94年度執字第13826 號事件執行
      時，當時土地所有人何林千枝曾於94年12月7 日具狀陳報
      ：系爭土地為訴外人王德裕所承租作為養殖使用，每年租
      金新台幣（下同）萬元，租期自89年2 月5 日起99年2 月
      5 日止等情，有何林千枝提出之陳報狀暨土地租賃契約書
      影本附於該執行卷可稽（詳該執行卷第30頁至第33頁）。
      另本院96年度執字第24378 號事件執行查封系爭土地時，
      該案執行債權人其代理人也為相同陳明乙節，亦有原告所
      提出之上揭案號查封筆錄影本1 份可憑（詳卷內第30頁）
      ，且為被告所不爭執，並經本院依職權調閱前揭二案卷查
      明屬實。此外，佐以王德裕在系爭土地上有申設電錶使用
      ，於97年2 月至98年3 月間止，每月電費支出少則有8 千
      餘元，多則高達2 萬餘元乙節，有原告提出且為被告不爭
      執之台電用戶完整基本資料表1 份（見卷內第97頁）可參
      ，顯見王德裕確曾租用系爭土地經營魚類養殖殆無疑義。
      是被告辯稱：其於30多年前曾以所有之同段325 －13 地
      號土地與訴外人「何水芳」交換系爭土地部分面積使用云
      云，顯與系爭土地原所有人何林千枝及前揭執行債權人代
      理人所陳報之情節明顯不符。
    3.再者，系爭土地原所有人何林千枝擁有系爭土地之期間為
      自73年3 月21日至97年8 月17日止，前後僅約為「24年」
      時間；另被告擁有同段325 －13地號土地之期間為自74年
      3 月12日至97年12月8 日止，前後僅約為「23年」時間乙
      節，有原告提出之系爭土地登記謄本及同段325 －13地號
      土地異動索引資料可考（見卷內笫27頁、第98－100 頁）
      ，則被告辯稱：系爭土地如附圖編號Ａ所示區域範圍，係
      伊在約30多年前以同段325 －13地號土地與訴外人何水芳
      交換使用云云，與事實亦顯有出入。
    4.承上，被告辯稱：其於30多年前曾以所有同段325 －13地
      號土地與訴外人「何水芳」交換系爭土地部分面積使用云
      云，要與事實不符，自無可採。則其主張其對系爭土地有
      租賃關係存在，並非無權占用云云，即難認屬有據。
  (三)綜上，被告辯稱：其曾與訴外人何水芳交換使用系爭土地如
    附圖編號Ａ所示區域範圍，既無可取，則其使用系爭土地上
    揭部分面積自屬無權占有，職故原告本於所有權人地位請求
    被告返還所占用之部分面積，核屬有據，應予准許。
五、本件事證已臻明確，兩造其餘攻擊、防禦方法及舉證核與判
    決結果不生影響，不另逐一論述，附此敘明。
六、據上論結，原告之訴為有理由，依民事訴訟法第78條，判決
    如主文。
中    華    民    國    99    年    1     月    5     日
                  民事第一庭    法  官  蔣得忠
以上正本係照原本作成
如對本判決上訴，須於判決送達後廿日內向本院提出上訴狀
中    華    民    國    99    年    1    月     5     日
                                書記官  賴成育

司法院資訊處製作；財團法人民間司法改革基金會備份。
